【裁判字號】    89,訴,2297
【裁判日期】    900309
【裁判案由】    偽造文書
【裁判全文】
臺灣高雄地方法院刑事判決                        八十九年度訴字第二二九七號
    公  訴  人  臺灣高雄地方法院檢察署檢察官
    被      告  己○○
右列被告因偽造文書案件，經檢察官提起公訴（八十九年度偵字第一六五八○號），
本院判決如左：
    主  文
己○○連續行使偽造私文書，足以生損害於他人，處有期徒刑肆月，如易科罰金，以
參佰元折算壹日。
    事  實
一、己○○於民國八十五年四月五日，與謝和貴合組招攬民間互助會乙組，二人均為
    該互助會會首，而分別由己○○負責召募丁○○等十名會員，由謝和貴召募乙○
    等十八名會員（其中二名會員各參加二會），並各自負責所召募會員之該互助會
    事宜；每會新台幣（下同）二萬元，會期自八十五年四月五日起至八十七年十月
    五日止，採內標制，每月五日在高雄市○○區○○街五五巷十號己○○之住處開
    標，連同會首共計三十一會。己○○因先前曾邀甲○○參加該互助會，即在其所
    制作之會單上，填載以甲○○之名義參加乙會，並印製該會單發予互助會會員，
    事後甲○○經表示不欲參加該互助會，己○○因而向戊○○表示是否欲參加該互
    助會，經戊○○表示同意後，己○○即以會單上登載甲○○之會由戊○○頂替，
    對外仍聲稱係甲○○參加該會，且己○○亦明知該互助會會員丁○○所參加乙會
    ，由其承受頂讓，已非該互助會會員。嗣戊○○向己○○表示欲以七千五百元標
    取會款及己○○自己亦欲標取會款，即基於偽造私文書並加以行使之概括犯意，
    於八十五、六年間之某二次開標日，在其上開住處，以在未載「標單」之紙上，
    未經甲○○及丁○○之同意，分別偽簽「甲○○」及「丁○○」之署押，並填寫
    標會利息七千五百元及八千六百元，以表示甲○○及丁○○願以標單上所載之標
    金標取會款之意，持以行使參加競標並標得會款後，向活會會員聲稱係由甲○○
    及丁○○得標，並向會員收取會款，而將以甲○○名義所標取之會款交予楊金成
    ，使甲○○、丁○○有受催討死會會款之虞，足生損害於甲○○及丁○○。
二、案經乙○告發台灣高雄地方法院檢察署檢察官偵查起訴。
    理  由
一、訊據被告己○○固坦認確由戊○○頂替會單上填載甲○○名義之該互助會乙會，
    而丁○○所參加該互助會乙會，事後由其承受頂讓，且於八十五、六年間之某二
    次開標日，均未經甲○○及丁○○之同意，由其於未載「標單」之紙上，分別簽
    寫「甲○○」及「丁○○」之署押，並填寫標會利息七千五百元及八千六百元，
    持以行使參加競標並標得會款後，向活會會員聲稱係由甲○○及丁○○得標，並
    向會員收取會款之事實不諱，惟矢口否認有何偽造文書之犯行，辯稱：伊招募該
    互助會時，曾詢問甲○○是否欲參加，甲○○說要考慮後，即將甲○○之名填載
    於會單上，其後甲○○卻稱其不欲參加，但當時會單已發給會員，無法更改，適
    戊○○表示欲參加該互助會，伊即向戊○○表示由戊○○頂下甲○○的位子，後
    經戊○○表示欲標取會款，伊即以甲○○之名義標取會款；又丁○○所參加乙會
    ，由伊承受頂替，但會單上是丁○○之名義，故仍以丁○○之名義標取該會，故
    伊僅係因會單無法更改，而以會單上之名義人標取會款，並無冒名標會之犯行云
    云。惟查：
  (一)本件確有由戊○○頂替會單上填載甲○○名義之該互助會乙會，而丁○○所參加
    該互助會乙會，事後由被告承受頂讓，且於八十五、六年間之某二次開標日，均
    未經甲○○及丁○○之同意，由被告於未載「標單」之紙上，分別簽寫「甲○○
    」及「丁○○」之署押，並填寫標會利息七千五百元及八千六百元，持以行使參
    加競標並標得會款後，向活會會員聲稱係由甲○○及丁○○得標，並向會員收取
    會款之事實，業據被告於本院審理中供承不諱。
  (二)據證人甲○○於偵查及本院審理時證述：被告曾有邀伊參加該互助會，但因伊住
    處與被告距離太遠，所以為伊拒絕，並無參加該互助會，而伊因事隔太久，詳細
    情形已忘記，當時可能曾向被告說要考慮等語，並據證人戊○○於偵查及本院審
    理中證稱：伊先向被告表示若有互助會，伊欲參加乙會，後被告向伊表示有一人
    已不參加該互助會，問伊是否欲參加，伊表示好後，被告有拿會單予伊，但沒有
    伊之名字，伊曾要求被告改名，被告表示會單已發出，無法更改，被告告訴伊係
    頂替甲○○之位子，後伊打電話予被告表示欲標取該互助會，有標到，標金約七
    、八千元，會款被告也已交付予伊等語。又據證人丁○○於本院審理時證陳：伊
    與弟丙○○參加該互助會各乙會，均由伊負責處理，因伊當時經濟狀況欠佳，有
    標取乙會，後欲再標會時，被告說因伊二會係兄弟關係，不能連續標會，且被告
    表示有他人願承受該會，所以伊即同意由他人承受，並與被告算清死會與活會之
    款項，伊當時有表示會單上名字一定要劃掉，後伊即不知被告如何處理，被告並
    未向伊表示欲以名義標會等語。
  (三)經核上開被告供述及證人證詞可知，證人甲○○確未參加該互助會，而證人丁○○亦已將該互助會讓予被告承受，已非該互助會會員，而被告未經甲○○及丁○○之同意，即冒用渠等名義，分別偽簽「甲○○」及「丁○○」之署押，並填寫
    標會利息七千五百元及八千六百元，以表示為甲○○及丁○○願以標單上所載之
    標金標取會款之意，持以行使參加競標並標得會款後，向活會會員聲稱係由甲○○及丁○○得標，並向會員收取會款之事實，已堪認定。並有該互助會會單乙紙
    附卷可稽。綜上所述，本件事證明確，被告上開偽造文書犯行，已堪認定。
二、按標單上僅記載姓名及競標之利息，並未書明「標單」字樣者，依我國民間互助
    會之習慣，可認定其上之文字，即為表示出標人及利息用意之證明，應屬刑法第
    二百二十條第一項之準文書，被告於互助會標會時，在空白紙上偽造「甲○○」
    及「丁○○」之署押，並填寫競標利息之金額持之以競標，足以生損害於丁○○
    及甲○○。核被告己○○所為，係犯刑法第二百十六條、第二百十條、第二百二
    十條第一項之行使偽造私文書罪。而被告偽造「甲○○」及「丁○○」之署押，
    為其偽造私文書之階段行為；其偽造私文書之低度行為，應為行使偽造私文書之
    高度行為所吸收，均不另論罪。而被告先後二次行使偽造私文書犯行，時間緊接
    ，方法相同，觸犯構成要件相同之罪名，顯係基於概括犯意反覆為之，依連續犯
    規定論以一罪，並依法加重其刑。又公訴意旨雖未論及被告行使偽造「丁○○」
    私文書之犯行，惟此部分與前揭論罪科刑部分有連續犯關係，屬裁判上一罪，自
    為起訴效力所及，本院當得加以審酌，附此敘明。爰審酌被告並無犯罪前科，品
    行非劣，因一時圖便短於思慮，致觸犯本案犯行，犯罪之動機、目的、手段、所
    生危害，及犯後態度等一切情狀，量處如主文所示之刑，並依修正後刑法第四十
    一條第一項之規定，諭知易科罰金之折算標準，以資懲儆。至偽造甲○○及丁○○之標單二紙，雖為被告所有供犯罪所用之物，然於開標後既已丟棄滅失，業據
    被告陳明在卷，衡情與一般民間互助會之習慣相同，故該標單已滅失之事實堪予
    認定，該標單既已滅失，其上偽造之署押亦已不復存在，爰均不另為沒收之諭知
    ，併此敘明。
據上論斷，應依刑事訴訟法第二百九十九條第一項前段、刑法第五十六條、第二百十
六條、第二百十條、第二百二十條第一項、修正後第四十一條第一項，罰金罰鍰提高
標準條例第二條，判決如主文。
本案經檢察官井天博到庭執行職務。
中      華      民      國          九十    年      三    月      九    日
                                  臺灣高雄地方法院刑事第六庭
                                      法  官  洪榮家
右正本證明與原本無異。
如不服本判決，應於判決送達後十日內，向本院提出上訴狀。
                                      書記官  曾定家
中      華      民      國          九十    年      三    月      九    日
附錄本案論罪科刑法條全文：
刑法第二百十條：
  偽造、變造私文書，足以生損害於公眾或他人者，處五年以下有期徒刑。
刑法第二百十六條：
  行使第二百十條至第二百十五條之文書者，依偽造、變造文書或登載不實事項或使
  登載不實事項之規定處斷。
刑法第二百二十條第一項：
  在紙上或物品上之文字、符號、圖畫、照像，依習慣或特約，足以為表示其用意之
  證明者，關於本章及本章以外之各罪，以文書論。


司法院資訊處製作；財團法人民間司法改革基金會備份。
